【裁判字號】    89,上訴,450
【裁判日期】    890829
【裁判案由】    偽造文書等
【裁判全文】
臺灣高等法院高雄分院刑事判決                    八十九年度上訴字第四五號
    上訴人即被告  丙○○
右上訴人因偽造文書等案件，不服臺灣高雄地方法院八十七年度訴字第二七三八號中
華民國八十九年二月二十九日第一審判決（起訴案號：臺灣高雄地方法院檢察署八十
七年度偵字第六七六八號），提起上訴，及檢察官移送併案審理（同署八十九年度偵
字第六二一九號），本院判決如左：
    主  文
原判決撤銷。
丙○○連續意圖為自己不法之所有，以詐術使人將本人之物交付，處有期徒刑壹年。
    事  實
一、丙○○基於意圖為自己不法所有之概括犯意，於民國八十四年四月二十日起，在
    高雄縣旗山鎮○○○路三三九巷一弄四號以「雅文」名義，自任會首招募每會新
    台幣（下同）三萬元之互助會，採內標制（即活會會員所繳納之會款為三萬元扣
    除得標者所投之標金），每月二十日標會，丙○○雖於互助會會單記載會員共有
    曾貴聰、胡線忠、林勝雄、綽號「梅蘭」之丁○○、綽號「德發」之黃德發、綽
    號「順成」之陳順成、綽號「賣菜」之王沈月英、綽號「阿明」之甲○○、綽號
    「味珍」之洪真朱、綽號「阿好」之呂珠懸（參加二會）、綽號「林太太」之乙
    ○○、綽號「阿蘭」之陳機秋蘭、綽號「珠惠」、「阿如」、「阿香」、「阿源
    」、「阿琴」、「阿真」、「阿倜」，及綽號「阿可」之曾柯忠美及綽號「阿秀
    」之陳劉秀英（除呂珠懸加入二會外，其餘均為一會）等人，惟其中曾柯忠美及
    陳劉秀美二人並未加入該會；丙○○並利用前開會員互不熟識及對其信任，不會
    詳查得標情形是否確實之機會，先後(一)於八十四年五月二十日，在其住處以口頭
    向其餘活會員表示，該次會係沈王月英以六千七百元得標，向其餘不知情之活會
    會員詐得會款共四十六萬七千元，其計算方式為：２３（全部會員數）－１（死
    會）－２（未參加互助會之曾柯忠美、劉秀英）＝２０（活會數），２０×（３
    ０, 000－0000）＝四六０, ０００元，以下同此計算方式。(二)於八十四
    年六月二十日，在其住處，以口頭向其餘活會會員之中甲○○或其他部分活會會
    員謊稱：該次會款係陳劉秀英以九千一百元得標，另向乙○○或其他部分活會員
    謊稱：係陳順成以九千一百元得標，而向其餘活會會員詐得會款四十一萬八千元
    。(三)、於八十四年七月二十日，在其住處，以口頭向其餘活會會員謊稱：該次會
    款係機秋蘭英以八千六百元得標，而向其餘活會會員詐得會款四十二萬八千元。
    (四)、於八十四年八月二十日，在其住處，以口頭向其餘活會會員謊稱：該次會款
    係機秋蘭英以九千七百元得標，而向其餘活會會員詐得會款四十萬六千元。(五)於
    八十四年九月二十日，在其住處，以口頭向其餘活會會員之中甲○○或其他部分
    活會員謊稱：該次會款綽號「阿香」者以一萬零六百元得標，另向乙○○或其他
    部分活會員謊稱：係曾貴聰以一萬零六百元得標，而向其餘活會會員詐得會款三
    十八萬八千元。(六)、於八十四年十月二十日，在其住處，以口頭向其餘活會會員
    之中甲○○或其他部分活會員謊稱：該次會款綽號「阿琴」者以一萬一千元得標
    ，另向乙○○或其他部分活會員謊稱：係劉秀英以一萬一千元得標，而向其餘活
    會會員詐得會款三十八萬元。嗣曾貴聰於八十四年十二月二十日以一萬八千元得
    標，然丙○○未交付得標之會款並即宣布止會逃逸，經會員訪查，始查知前情。
二、案經甲○○訴請臺灣高雄地方法院檢察署檢察官偵查起訴。
    理  由
一、訊據被告丙○○對於右揭時地以「雅文」名義，自任會首招募互助會，且會員確
    包含有綽號「阿可」之曾柯忠美、綽號「阿秀」之陳劉秀英、曾貴聰、胡線忠、
    林勝雄、綽號「梅蘭」之丁○○、綽號「德發」之黃德發、綽號「順成」之陳順
    成、綽號「賣菜」之王沈月英、綽號「阿明」之甲○○、綽號「味珍」之洪真珠
    、綽號「阿好」之呂珠懸、綽號「林太太」之乙○○、綽號「阿蘭」之機秋蘭及
    綽號「珠惠」、「阿如」、「阿香」、「阿源」、「阿琴」、「阿真」、「阿倜
    」等人在內，且王沈月英、陳順成、機秋蘭、呂珠懸及曾貴聰均尚屬活會等情，
    固均為坦承，惟矢口否認詐欺犯行，並辯稱：綽號「阿可」之曾柯忠美確有加入
    互助會，而綽號「阿秀」之陳劉秀英原有加入，嗣又表示不參加，然伊已將其姓
    名列入業已發送其他會員之互助會會員名單內，且有一位賣衣服之人願頂替劉秀
    英，伊方一直將陳劉秀英列為會員，且伊並未以電話投標之方式冒用王沈月英、
    陳順成、陳劉秀英、陳機秋蘭、呂珠懸、曾貴聰或「阿香」、「阿琴」之名義投
    標並得標云云。經查：
(一)、右揭事實，業經告訴人甲○○指訴歷歷，復有告訴人提出及乙○○庭呈附卷之登
    載歷次投標得標日期、投標金額、得標會員姓名等事項之互助會會員名單各一份
    可稽（見偵查卷第三頁及原審卷第一一八頁）。
(二)、證人即陳劉秀英之夫陳寶臨證稱：陳劉秀英從未加入前開被告招募之互助會等語
    （見偵查卷第三十七頁及原審卷第二０三頁），而證人陳劉秀英亦證稱：八十四
    年四月間被告曾邀伊加入上開互助會，然伊並未加入，係嗣該互助會倒會後，其
    他會員向伊表示伊有入會，伊方知被告冒用伊之名義入會等語（見原審卷第七二
    頁）。另外，曾柯忠美亦陳稱：伊並未參加被告所召集之上述互助會，是被告自
    行將其名字列入會單等語（見偵查卷第三十八頁）；至於被告固辯稱有一位賣衣
    服之人願頂替陳劉秀英之會員資格云云，然其無法提出該名人士之任何姓名資料
    可供查證，並參以證人曾柯忠美、陳寶臨、陳劉秀英與被告素無怨懟，衡情當無
    設詞構陷之理等情以觀，被告未經曾柯忠美、陳劉秀英之同意，即擅自將渠等列
    入上揭互助會會員之情，應至為明確。
(三)、證人乙○○除證稱其於標會時間均有到場參與投標，而被告均表示如事實欄所載
    (一)至(六)之人以電話投標並業已得標，伊並按標會時間及被告表示之得標之人之姓
    名、得標金額等事項一一紀錄於前開庭呈附卷之互助會會員名單上等語，且被告
    亦坦承乙○○確於每次標會時間均有到場等語（見原審卷第一０九頁），並參以
    證人曾貴聰、陳順成均證稱被告確向渠等表示綽號「阿好」之呂珠懸業得標等語
    （見原審卷第一０七頁、一０八頁訊問筆錄），而此核與上揭互助會會員名單上
    之記載相符等情以觀，前開互助會會員名單上得標之人之姓名、得標金額等事項
    ，係乙○○每次均到場參加標會而按被告之表示一一紀錄之情，應屬可信。然查
    依甲○○提出之會員名單上，係記載告宣稱得標之會員依序分別是王沈月英、陳
    順成、陳劉秀英、陳機秋蘭、呂珠懸、「阿香」、「阿琴」等會員，然依乙○○
    提出之互助會會員名單所示，被告宣稱得標之會員依序分別是王沈月英、陳順成
    、陳機秋蘭、呂珠懸、曾貴聰及陳劉秀英，兩相比對，除見被告向甲○○及乙○
    ○分別宣稱之得標會員，明顯不符外，且王沈月英、陳順成、陳機秋蘭、呂珠懸
    及曾貴聰等會員，實際上均未曾標得會，現均仍屬活會之情，除經呂珠懸、曾貴
    聰、陳順成、王沈月英、陳機秋蘭等人證稱至明外（見原審卷第一０六頁、第一
    ０七頁、第一０八頁、第一三五頁、第一七六頁），被告亦坦認前開會員均仍為
    活會無誤等語，是王沈月英等人既仍均屬活會，然被告卻對其他會員聲稱渠等業
    已得標，則被告冒用渠等名義對外誆稱渠等業已得標之事實，亦堪予確認。至被
    告固一再辯稱並未冒標云云，惟從其迄今竟然無法提出究竟係由何人得標及得標
    人之任何聯絡地址等資料，則其身為會首，負有按期開標並收取會款之義務，然
    竟連歷次得標之人及得標人之聯絡地址等基本資料均付之厥如，無法提出，顯已
    背於一般常情以觀，被告此之所辯，實為推諉之詞，並不足信。
(四)、綜上所述，被告明知王沈月英等人並未參與投標，竟向其餘活會員會員謊稱王沈
    英等人得標，致其餘不知情之活會員繳納會款，其有為自己不法所有之意圖，及
    詐術之施用甚明，故其所辯不足採信，事證明確，被告犯行洵堪認定。
二、核被告所為，係犯刑法第三百三十九條第一項之詐欺取財罪。被告各次冒標詐取
    會款之行為，係各別同時侵害二十名活會會員之法益（被告除第一期會款外，第
    二次至第七次均謊稱他人得標，故其中並未有死會存在，而皆有二十名活會會員
    ），係一行為同時觸犯二十個詐欺罪名，為同質想像競合犯，應依刑法第五十五
    條規定論以一個詐欺取財罪；再被告先後為六次詐欺行為，時間緊接、方法相同
    ，顯係基於概括犯意反覆為之，應為連續犯，並加重其刑。
三、原審予以論罪科刑，固非無見，惟(一)、被告於互助會單上偽載曾柯忠美及陳劉秀
    美為會員並向其他會員收取會款一事，並不成立犯罪（其理由詳後述），原判決
    認為成立犯罪。(二)、原判決所附之附表係編號一至七，惟於事實及理由欄均僅記
    載「編號二至六」，致其事實、理由與附表不符，均有未洽，被告上訴意否認犯
    罪，雖無足取，惟原判決既有可議之處，應由本院予以撤銷改判。審酌被告僅為
    圖取得會款，竟誆稱他人業已得標而詐得金錢，而侵害他人之財產權，且犯後猶
    否認犯行，態度不佳，且僅給付甲○○三萬元，對其餘會員則未賠償，另其前未
    曾受有期徒刑以上刑之宣告，有本院被告全國前案紀錄表及臺灣高雄地方法院檢
    察署刑案資料查註紀錄表可按等一切情狀，酌情量處如主文所示同原審之刑，以
    示懲儆（本院認定被告詐欺金額雖較原審為少，但原審量刑有稍輕，本院認不宜
    減輕原審之刑度）。
四、公訴人另認被告偽造曾柯忠美及陳劉秀英名義加入互助會，致其餘不知情之互助
    會會員繳納首期會款，亦成立詐欺罪，及被告有偽造如事實欄(一)至(六)所載之王沈
    月英等人之標單並加以行使，且另冒用會員林勝雄之名義投標而得標之犯行，而
    涉犯行使偽造私文書、詐欺等罪之罪嫌。惟：(一)、「民間合會，係會首與會員間
    之債權、債務契約。會員除向會首領取得標金外，在得標前須按期繳納活會會款
    ，得標後須按期繳納死會會款」，有最高法院六十七年台上字第三００八號判例
    可參。因此，縱令被告在互助會單上偽載曾柯忠美及陳劉秀英之名義，惟因該互
    助會之權利義務關係，僅存在於被告與各互助會員間，各互助會會間並不生權利
    義務之關係，且會員本即向有會首繳納首期款之義務；再者，互助會會員所以願
    參加會首所邀集之互助會，與會首之信用、財力如何有緊密關係，至於其餘會員
    之信用、財力如何，則因其彼此之間並不一定熟識，通常非其所關心，故除被告
    有冒用曾柯忠美或陳劉秀英之名義標會外，並不因被告在互助會會單偽造曾柯忠
    美及陳劉秀英之名義，使其餘會員繳納首期會款而成立詐欺罪。(二)、又本件被告
    堅詞辯稱：並未偽造任何人之標單等語外，每次均到場參與標會之證人乙○○亦
    證稱：被告每次均係向在場之會員稱如事實欄(一)至(六)所示之人係以電話競標並得
    標等語至明；再證人林勝雄證稱：因被告向伊表示缺錢，伊方同意被告以伊之名
    義於八十四年十一月二十日投標並得標等語至明（見原審卷第二０三頁），是被
    告並無冒用林勝雄之名義投標之情形，當可確認，上述部分本應為無罪之諭知，
    然因公訴意旨認此部分與前開論罪部分有方法結果之牽連犯或連續犯之裁判上一
    罪之關係，爰不另為無罪之諭知，附此敘明。
五、移送併辦意旨略以：被告參加乙○○之夫林清欽所招募之互助會二會，然竟均標
    得會款後，自八十五年一月十五日起即未按期繳納死會會款，而認被告涉犯詐欺
    罪嫌，且與前揭成罪部分有連續犯之裁判上一罪關係，而移送併辦等語。按「犯
    罪事實應依證據認定之，無證據不得推定其犯罪事實」，刑事訴訟法第一百五十
    四條定有明文；再按「刑法第三百三十九條第一項詐欺罪之成立，須意圖為自己
    或第三人不法所有，以詐術使人將本人或第三人之物交付為要件，而所謂以詐術
    使人交付，必須被詐欺人因其詐術而陷於錯誤，若其所用方法，不能認為詐術，
    亦不致使人陷於錯誤，即不構成該罪」，最高法院四十六年台上字第二六０號判
    例意旨可資參照。訊之被告固坦承加入林清欽所招募之互助會二會，且均已標得
    會款，然堅詞否認有何詐欺犯行，辯稱：伊係嗣因經濟上出問題，方無法繼續繳
    納死會會款等語。經查被告就其所加入前開林清欽所招募之互助會二會，業分別
    於八十三年十二月十五日以六千八百元及於八十四年十一月十五日以八千元得標
    之情，固除為乙○○指述及被告坦認外，並有記載歷次得標會員、金額、日期之
    互助會會單一份可參（見原審卷第五十三頁），惟查被告於八十三年十二月十五
    日之得標金額六千八百元，與其他得標金額相比，尚屬最低，有前開互助會會單
    上之記載可按（八十三年十二月十五日該次標會係除首會外之第一次標會，又其
    他得標金額係自八千元至一萬元不等）；再八十四年十一月十五日該次標會，實
    係因有會員之標金過高，會員方協議標金固定為八千元，而以抽籤方式決定何人
    得標，故方在八十四年十一月十五日抽中由被告得標等語（見原審卷第七十二頁
    、七十三頁），由上所述，足見被告參與競標並以最高標標得會款，就其所提出
    之標金數額，與其他會員之標金比較，並無任何異常之現象，其第二次所以得標
    係經抽籤方式後方決定而得標，實難謂被告有何施用詐術之行為可言。更況再參
    以被告就上開分別於八十三年十二月十五日及八十四年十一月十五日得標後之死
    會會款，均按時繳納至八十四年十二月間，是衡諸常情，倘被告於參加互助會標
    會之初即心存不法所有之意圖，則其既已順利取得標得之會款，已達成詐取會款
    之目的，大可立即逃逸而置死會會款債務於不顧為是，當無於得標後猶按期給付
    數期死會會款之理等情綜合以觀，揆諸前開法條及說明，尚難僅因告訴人指陳被
    告嗣未按期交付死會會款，即遽認被告自始即本於詐欺之犯意，而以標會之方式
    向告訴人詐取會款。此外，復查無其他積極證據足以證明被告有何移送併辦意旨
    指稱之詐欺犯行，本應為無罪之諭知，惟因併辦意旨認與前揭論罪部分有連續犯
    之裁判上一罪之關係，爰不另為無罪之諭知。
據上論結，應依刑事訴訟法第三百六十九條第一項前段、第三百六十四條、第二百九
十九條第一項前段，刑法第第五十六條、第三百三十九條第一項、第五十五條，罰金
罰鍰提高標準條例第一條前段，判決如主文。
本案經檢察官陳國全到庭執行職務。
中    華    民    國        八十九      年      八      月    二十九    日
                              臺灣高等法院高雄分院刑事第七庭
                                  審判長法官  王光照
    法官  黃憲文
                                        法官  黃仁松
右正本證明與原本無異。
檢察官如不服本判決，應於判決送達後十日內向本院提出上訴狀，其未述理由者並
應於提出上訴狀後十日內向本院補提理由書（應附繕本)。
被告不得上訴。
                                      書記官  郭蘭蕙
中    華    民    國        八十九      年      八      月    三十一    日
附錄：本判決論罪科刑法條：
刑法第三百三十九條第一項：
意圖為自己或第三人不法之所有，以詐術使人將本人或第三人之物交付者，處五年以
下有期徒刑、拘役或科或併科一千元以下罰金。
                                                                      Ｈ


司法院資訊處製作；財團法人民間司法改革基金會備份。
